---
title: "Proyecto Final- Dereck Villalobos, Julián Rodriguez Espinoza, Carlos Vega Barrientos "
output: html_document
---

# 1. Carga de librerías

```{r}
library(tidyverse)
library(caret)
library(e1071)
library(rpart)
library(rpart.plot)
library(corrplot)
library(ggplot2)
```

# 2. Carga y revisión del dataset preparado

```{r}
datos <- read.csv("day_preparado.csv")

head(datos)
str(datos)
summary(datos)
colSums(is.na(datos))
nrow(datos)
```

El archivo `day_preparado.csv` contiene las variables seleccionadas previamente para el proyecto. Como un archivo CSV no conserva el tipo factor, las variables categóricas se convierten nuevamente antes de construir los modelos.

```{r}
datos$season <- as.factor(datos$season)
datos$yr <- as.factor(datos$yr)
datos$mnth <- as.factor(datos$mnth)
datos$holiday <- as.factor(datos$holiday)
datos$weekday <- as.factor(datos$weekday)
datos$workingday <- as.factor(datos$workingday)
datos$weathersit <- as.factor(datos$weathersit)

str(datos)
```

# 3. Análisis exploratorio inicial

## 3.1 Distribución de la demanda

```{r}
ggplot(datos, aes(x = cnt)) +
  geom_histogram(
    bins = 20,
    fill = "steelblue",
    color = "black"
  ) +
  labs(
    title = "Distribución del total de alquileres",
    x = "Cantidad total de alquileres",
    y = "Frecuencia"
  )
```

## 3.2 Relación entre temperatura y demanda

```{r}
ggplot(
  datos,
  aes(
    x = temp,
    y = cnt
  )
) +
  geom_point(alpha = 0.6) +
  geom_smooth(
    method = "lm",
    se = FALSE,
    color = "red"
  ) +
  labs(
    title = "Relación entre temperatura y cantidad de alquileres",
    x = "Temperatura normalizada",
    y = "Cantidad total de alquileres"
  )
```

# 4. División de los datos

Se utiliza la misma división para los tres modelos, de manera que las métricas se calculen sobre las mismas observaciones de prueba.

```{r}
set.seed(123)

n <- nrow(datos)

indice <- sample(
  1:n,
  size = round(0.70*n)
)

entrenamiento <- datos[indice, ]
prueba <- datos[-indice, ]

nrow(entrenamiento)
nrow(prueba)
```

# 5. Modelo 1 - Regresión Lineal Múltiple

Se conserva la fórmula utilizada en el trabajo de Regresión Lineal Múltiple del equipo.

```{r}
modelo_lm <- lm(
  cnt ~ temp + hum + windspeed + workingday + season + mnth + weathersit,
  data = entrenamiento
)

summary(modelo_lm)
```

```{r}
pred_lm <- predict(
  modelo_lm,
  newdata = prueba
)

RMSE_lm <- sqrt(
  mean(
    (prueba$cnt - pred_lm)^2
  )
)

MAE_lm <- mean(
  abs(
    prueba$cnt - pred_lm
  )
)

R2_lm <- cor(
  prueba$cnt,
  pred_lm
)^2

RMSE_lm
MAE_lm
R2_lm
```

# 6. Modelo 2 - CART

Se crean copias de entrenamiento y prueba para aplicar el preprocesamiento sin modificar los datos utilizados por los demás modelos.

```{r}
entrenamiento_cart <- entrenamiento
prueba_cart <- prueba

pre_cart <- preProcess(
  entrenamiento_cart[,8:11],
  method = c("center", "scale")
)

entrenamiento_cart[,8:11] <- predict(
  pre_cart,
  entrenamiento_cart[,8:11]
)

prueba_cart[,8:11] <- predict(
  pre_cart,
  prueba_cart[,8:11]
)
```

```{r}
modelo_arbol <- rpart(
  cnt ~ season + yr + mnth + holiday + weekday +
    workingday + weathersit + temp + atemp + hum + windspeed,
  data = entrenamiento_cart,
  method = "anova"
)

rpart.plot(modelo_arbol)
```

```{r}
pred_cart <- predict(
  modelo_arbol,
  newdata = prueba_cart
)

RMSE_cart <- sqrt(
  mean(
    (prueba_cart$cnt - pred_cart)^2
  )
)

MAE_cart <- mean(
  abs(
    prueba_cart$cnt - pred_cart
  )
)

R2_cart <- cor(
  prueba_cart$cnt,
  pred_cart
)^2

RMSE_cart
MAE_cart
R2_cart
```

# 7. Modelo 3 - SVM radial

El SVM utiliza el mismo conjunto de entrenamiento y prueba. Las variables numéricas se centran y escalan utilizando únicamente el conjunto de entrenamiento.

```{r}
entrenamiento_svm <- entrenamiento
prueba_svm <- prueba

pre_svm <- preProcess(
  entrenamiento_svm[,8:11],
  method = c("center", "scale")
)

entrenamiento_svm[,8:11] <- predict(
  pre_svm,
  entrenamiento_svm[,8:11]
)

prueba_svm[,8:11] <- predict(
  pre_svm,
  prueba_svm[,8:11]
)
```

```{r}
modelo_radial <- svm(
  cnt ~ .,
  data = entrenamiento_svm,
  kernel = "radial"
)

modelo_radial
```

```{r}
pred_svm <- predict(
  modelo_radial,
  prueba_svm
)

RMSE_svm <- sqrt(
  mean(
    (prueba_svm$cnt - pred_svm)^2
  )
)

MAE_svm <- mean(
  abs(
    prueba_svm$cnt - pred_svm
  )
)

R2_svm <- cor(
  prueba_svm$cnt,
  pred_svm
)^2

RMSE_svm
MAE_svm
R2_svm
```

# 8. Comparación de los modelos

Las mismas tres métricas se calculan para los tres modelos para facilitar la comparación.

```{r}
resultados_modelos <- data.frame(
  Modelo = c(
    "Regresión Lineal Múltiple",
    "CART",
    "SVM radial"
  ),
  RMSE = c(
    RMSE_lm,
    RMSE_cart,
    RMSE_svm
  ),
  MAE = c(
    MAE_lm,
    MAE_cart,
    MAE_svm
  ),
  R2 = c(
    R2_lm,
    R2_cart,
    R2_svm
  )
)

resultados_modelos
```

El modelo final se selecciona revisando conjuntamente RMSE, MAE y R² sobre el conjunto de prueba. Un menor RMSE y MAE representa menor error, mientras que un R² más cercano a 1 representa una mayor relación entre los valores reales y los valores predichos.

# 9. Modelo final seleccionado
De acuerdo con las métricas obtenidas sobre los datos de prueba, el modelo seleccionado fue el SVM radial.

Este modelo obtuvo el menor RMSE (680.59) y el menor MAE (471.22), además del mayor R² (0.8919). En comparación, CART obtuvo un R² de 0.7994 y la Regresión Lineal Múltiple un R² de 0.5813.

Por lo tanto, el SVM radial presentó el mejor desempeño predictivo de los tres modelos evaluados.


--------------------------------------------------------------------------
Los parámetros principales del modelo final fueron:

- Tipo de modelo: SVM de regresión.
- Kernel: radial.
- Cost: 1.
- Gamma: 0.03333333.
- Epsilon: 0.1.
- Vectores de soporte: 341.
- División de datos: 70 % entrenamiento y 30 % prueba.
- Variables numéricas escaladas: `temp`, `atemp`, `hum` y `windspeed`.
---------------------------------------------------------------------------





# 10. Resultados finales de predicción

## 10.1 Métricas finales sobre datos de prueba

```{r}
resultados_svm <- data.frame(
  Modelo = "SVM radial",
  RMSE = RMSE_svm,
  MAE = MAE_svm,
  R2 = R2_svm
)

resultados_svm
```

El SVM radial obtuvo un RMSE de 680.59, un MAE de 471.22 y un R² de 0.8919 sobre los datos de prueba.

El MAE indica que las predicciones se alejan de los valores reales en aproximadamente 471 alquileres, en promedio. Además, el R² obtenido muestra una alta relación entre los valores reales y los valores predichos, lo que confirma el buen desempeño del modelo.

## 10.2 Gráfico de predicción vs valores reales

```{r}
ggplot(
  data.frame(
    real = prueba_svm$cnt,
    pred = pred_svm
  ),
  aes(
    x = real,
    y = pred
  )
) +
  geom_point() +
  geom_abline(
    slope = 1,
    intercept = 0,
    color = "red"
  ) +
  theme_minimal() +
  labs(
    title = "Valores reales y predichos por el SVM radial",
    x = "Alquileres reales",
    y = "Alquileres predichos"
  )
```
En el gráfico se observa que la mayoría de las predicciones se mantienen cerca de la línea roja, lo que indica una buena aproximación entre los alquileres reales y los predichos. Aunque existen algunos casos con mayor diferencia, el comportamiento general muestra un buen ajuste del SVM radial.


# 11. Interpretación y explicabilidad

El SVM radial permite obtener buenas predicciones, pero el material de clase no utiliza una función específica de importancia de variables para este modelo. Por esta razón, la explicación se realiza utilizando el análisis exploratorio, las correlaciones y los patrones observados en las variables del proyecto.

## 11.1 Variables numéricas relacionadas con la demanda

```{r}
variables_clima <- datos %>%
  select(
    temp,
    atemp,
    hum,
    windspeed,
    cnt
  )

cor_clima <- cor(
  variables_clima,
  use = "complete.obs"
)

print(
  round(
    cor_clima,
    2
  )
)
```
La temperatura (`temp`) y la sensación térmica (`atemp`) son las variables climáticas numéricas que presentan mayor relación con la demanda, ambas con una correlación de 0.63 con `cnt`.

La velocidad del viento presenta una relación negativa de -0.23 y la humedad una relación negativa de -0.10. Esto indica que la demanda tiende a aumentar con temperaturas más favorables y a disminuir ligeramente cuando aumenta el viento o la humedad.


```{r}
corrplot(
  cor_clima,
  method = "color",
  type = "upper",
  tl.cex = 0.8
)
```

Esta matriz permite identificar cuáles variables climáticas presentan una relación más fuerte, positiva o negativa, con `cnt`.

## 11.2 Demanda según estación

```{r}
demanda_estacion <- datos %>%
  group_by(season) %>%
  summarise(
    promedio_demanda = mean(cnt),
    casos = n()
  )

demanda_estacion
```
La demanda presenta un comportamiento estacional claro. La estación 3 registró el mayor promedio de alquileres, con aproximadamente 5644 bicicletas por día, seguida por la estación 2 con 4992.

La estación 1 presentó la menor demanda, con aproximadamente 2604 alquileres diarios. Esto muestra que la estación del año influye de forma importante en el uso del sistema


```{r}
ggplot(
  datos,
  aes(
    x = season,
    y = cnt
  )
) +
  geom_boxplot(
    fill = "orange",
    color = "black"
  ) +
  labs(
    title = "Demanda de bicicletas según estación",
    x = "Estación",
    y = "Cantidad total de alquileres"
  )
```
También se observa estacionalidad a nivel mensual. La demanda aumenta progresivamente durante los primeros meses del año y alcanza sus niveles más altos entre mayo y septiembre.

Junio presentó el mayor promedio, con aproximadamente 5772 alquileres diarios, seguido muy de cerca por septiembre con 5767. En cambio, enero presentó la menor demanda promedio, con aproximadamente 2176 alquileres.

## 11.3 Demanda según condición climática

```{r}
demanda_clima <- datos %>%
  group_by(weathersit) %>%
  summarise(
    promedio_demanda = mean(cnt),
    casos = n()
  )

demanda_clima
```
Las condiciones climáticas también muestran un efecto importante sobre la demanda. La categoría `weathersit = 1` presentó el mayor promedio, con aproximadamente 4877 alquileres diarios, mientras que la categoría 2 disminuyó a 4036.

La categoría 3 presentó una caída considerable, con un promedio de aproximadamente 1803 alquileres. Por lo tanto, conforme las condiciones climáticas son menos favorables, la demanda de bicicletas disminuye notablemente.
```{r}
ggplot(
  datos,
  aes(
    x = weathersit,
    y = cnt
  )
) +
  geom_boxplot(
    fill = "steelblue",
    color = "black"
  ) +
  labs(
    title = "Demanda de bicicletas según condición climática",
    x = "Condición climática",
    y = "Cantidad total de alquileres"
  )
```

## 11.4 Estacionalidad mensual

```{r}
demanda_mes <- datos %>%
  group_by(mnth) %>%
  summarise(
    promedio_demanda = mean(cnt),
    casos = n()
  )

demanda_mes
```

```{r}
ggplot(
  datos,
  aes(
    x = mnth,
    y = cnt
  )
) +
  geom_boxplot(
    fill = "orange",
    color = "black"
  ) +
  labs(
    title = "Demanda de bicicletas según mes",
    x = "Mes",
    y = "Cantidad total de alquileres"
  )
```

## 11.5 Días laborales y no laborales

```{r}
demanda_dia <- datos %>%
  group_by(workingday) %>%
  summarise(
    promedio_demanda = mean(cnt),
    casos = n()
  )

demanda_dia
```
La diferencia entre días laborales y no laborales es menor que la observada en las estaciones o en las condiciones climáticas.

Los días laborales presentaron un promedio de aproximadamente 4585 alquileres, mientras que los días no laborales registraron aproximadamente 4330. Esto muestra que la demanda se mantiene relativamente alta en ambos tipos de día, aunque es ligeramente mayor durante los días laborales.

```{r}
ggplot(
  datos,
  aes(
    x = workingday,
    y = cnt
  )
) +
  geom_boxplot(
    fill = "steelblue",
    color = "black"
  ) +
  labs(
    title = "Demanda de bicicletas según tipo de día",
    x = "Tipo de día",
    y = "Cantidad total de alquileres"
  )
```
